【裁判字號】    97,訴,248
【裁判日期】    970625
【裁判案由】    偽造文書等
【裁判全文】
臺灣臺北地方法院刑事判決               97年度訴字第248號
公  訴  人  臺灣臺北地方法院檢察署檢察官
被      告  乙○○
                      )
選任辯護人  簡宏明律師
上列被告因偽造文書等案件，經檢察官提起公訴（97年度偵字第
630號），並請求併案審理（97年度偵字第8050號），因被告於
準備程序中就被訴事實為有罪之陳述，本院依簡式審判程序審理
，判決如下：
    主  文
乙○○共同犯行使偽造公文書罪，處有期徒刑貳年，扣案如附表
編號貳所示偽造之「臺灣臺北地方法院檢察署監管科書記官劉勝
全」之身分證明及其上之乙○○照片壹張、附表編號參如附件一
所示偽造之「臺北地檢署監管科」收據影本壹紙上偽造之印文貳
枚、用以偽造其上印文之印章貳顆，均沒收。又共同犯行使偽造
公文書罪，處有期徒刑壹年貳月，扣案如附表編號壹、貳所示之
物及附表編號參如附件二所示偽造之「臺北地檢署監管科」收據
影本壹紙上偽造之印文貳枚、用以偽造其上印文之印章貳顆，均
沒收。應執行有期徒刑貳年拾月，扣案如附表編號壹、貳、參所
示之物，均沒收。
    事  實
一、乙○○與綽號「水雞」、「小高」、「阿元」之真實姓名年
    籍不詳之成年男子，基於意圖為自己不法所有之犯意聯絡，
    由「水雞」所參與詐欺集團之某成員，於民國96年12月20日
    9時10分許，撥打電話給甲○○，佯稱有人冒用其身分前往
    戶政事務所欲冒領身分證未得逞，必須報警處理，並轉由一
    位自稱為「鄭榮昆」之員警與甲○○核對年籍身分資料，表
    示員警於查獲犯罪集團時有扣得甲○○之帳戶存摺，甲○○
    涉有洗錢罪嫌，並詢問甲○○的所有存款帳戶後，轉由一位
    自稱為「薛維平檢察官」之人與甲○○講電話，要求甲○○
    領取郵局帳戶的存款，送到「臺灣臺北地方法院檢察署二樓
    之監管科」託管，並需將收據交給「薛維平檢察官」，甲○○表示路程過遠，不方便出門，「薛維平檢察官」復表示有
    一位「劉勝全」書記官可前往幫忙甲○○將託管的錢帶回檢
    察署，會出示證件並交付收據與甲○○，甲○○因而陷於錯
    誤，依照指示，前往建北郵局領取新台幣（下同）800000元
    之存款後，立即依對方指示撥打電話，乙○○受綽號「小高
    」者事先之指示，於接到電話後，即攜帶貼有乙○○照片，
    偽造之「劉勝全書記官證」1張及偽造之臺北地檢署監管科
    九十六年十二月二十日出具，監管人薛維平，監管金額新臺
    幣捌拾萬元之收據1張（詳如附表編號參附件一），前往與
    甲○○會面，立即出示偽造之「劉勝全書記官證」予甲○○
    看，取信於甲○○，甲○○隨即交付800000元予乙○○，乙○○收款後，隨即前往臺北市大安森林公園交給「小高」，
    並當場取得100000元之報酬，足以生損害於臺灣臺北地方法
    院檢察署及「劉勝全」、「薛維平」2人。
二、「水雞」所參與詐欺集團成員，因知悉甲○○尚有0000000
    元之存款，遂基於為自己不法所有之犯意，由「水雞」於同
    年月30日撥打電話給乙○○，並交付背包一個，內有貼乙○○照片之「劉勝全」書記官證、未貼照片之「陳啟昌」、「
    朱建仁」書記官證共3張偽造身分證明證件，0000000000、0
    000000000門號SIM卡、插有門號卡之行動電話2支及偽造之
    「臺北地檢署監管人林錦村，監管金額新臺幣壹佰萬元，九
    十六年十二月三十一日」之收據1紙（詳如附表編號參附件
    二），要求乙○○隔日即31日，在臺北市○○路之遠東銀行
    門口，將其中一支插有0000000000門號卡之行動電話，交付
    予丙○○（另結），並轉知丙○○依照電話指示行事，「水
    雞」即指示詐欺集團成員綽號「阿元」者與丙○○聯絡，指
    示丙○○於同年月31日早上前往臺北市○○路之遠東銀行門
    口與乙○○會合，乙○○遂與「水雞」所參與之詐欺集團成
    員，基於意圖為自己不法所有之犯意聯絡，由「水雞」參與
    之詐欺集團某成員，於同年月27日再度打電話給甲○○，詐
    稱其在遠東銀行帳戶內之0000000元存款亦必須要監管，在
    同月31日「薛維平檢察官」會與甲○○聯絡。於同年月31日
    自稱為林錦村檢察官之人，依約撥打電話予甲○○，並表示
    會由同一位「劉勝全書記官」找甲○○收款並交付收據，甲○○因上次遭詐欺業已有提防，因而前往轄區臺北市政府警
    察局中山分局長春路派出所請員警協同查緝詐欺犯罪，並於
    同年月31日隨即前往臺北市○○路165號之遠東銀行提款，
    丙○○在門口監督甲○○提款，並尾隨甲○○，負責通報甲○○之行動，該詐欺集團成員在甲○○完成領款動作後，電
    話通知甲○○必須到臺北市○○路100號交付監管之現金，
    乙○○則依「水雞」指示前往臺北市○○路100巷附近之統
    一超商，接收傳真之偽造監管收據後，在該巷口等候甲○○
    ，由丙○○尾隨甲○○並負責為乙○○收款時把風，乙○○
    到場後出示偽造之「劉勝全書記官服務證」，並交付偽造之
    監管收據一張予甲○○後，自甲○○手上收取一包「000000
    0元」之款項，在現場埋伏之員警發現乙○○現身後，立即
    前往逮捕，另一名埋伏員警發現乙○○與丙○○均欲逃跑，
    遂通報巡邏員警協力逮捕丙○○，乙○○遂為員警逮捕，丙○○則於臺北市○○路100巷後方轉角之巷子口遭支援之員
    警逮捕，並於乙○○之背包內，扣得SIM卡2枚、偽造書記官
    證件3張、插有門號卡之手機2支及交付予甲○○之偽造監管
    收據影本1張，足以生損害於臺灣臺北地方法院檢察署及「
    劉勝全、陳啟昌、朱建仁、林錦村」等人。
三、案經甲○○告訴暨臺北市政府警察局中山分局報告臺灣臺北
    地方法院檢察署檢察官偵查起訴。
    理  由
甲、程序部分：證據能力
    按被告以外之人於審判外之言詞或書面陳述，除法律有規定
    者外，不得作為證據；又被告以外之人於審判外之陳述，雖
    不符合同法第159條之1至第159條之4之規定，但經當事人於
    審判程序同意作為證據，法院審酌該言詞陳述或書面陳述作
    成時之情況，認為適當者，亦得為證據。當事人、代理人或
    辯護人於法院調查證據時，知有第159條第1項不得為證據之
    情形，而未於言詞辯論終結前聲明異議者，視為有前項之同
    意，刑事訴訟法第159條第1項及第159條之5分別定有明文。
    查本判決下列所引用之各該被告以外之人甲○○於審判外之
    陳述（包含書面陳述），皆屬傳聞證據，惟被告雖知上開證
    據資料為傳聞證據，但於準備程序及審判期日中均表示無意
    見而不予爭執，且迄至言詞辯論終結前亦未再聲明異議，審
    酌上開證據資料製作時之情況，尚無違法不當及證明力明顯
    過低之瑕疵，亦認為以之作為證據應屬適當，故揆諸前開規
    定，爰逕依刑事訴訟法第159條之5規定，認前揭證據資料均
    例外有證據能力。
乙、實體部分：
一、上揭犯罪事實，業據被告乙○○分別於警詢、檢察官偵訊及
    本院審理時自白不諱（詳偵查卷第11至16頁、第53至55頁、
    第76至77頁及本院卷第64頁背面），核與被害人甲○○於警
    詢、檢察官偵訊時結證指訴（詳偵查卷第73至75頁）之情節
    相符，此外，並有搜索扣押筆錄1份、扣押物品目錄表1紙、
    、偽造之「臺北地檢署監管科收據」（均影本）2紙在卷可
    憑，並有扣案之行動電話2支（均插有ＳＩＭ卡）及ＳＩＭ
    卡2張可憑，足見被告上揭自白與事實相符。本件事證明確
    ，被告犯行，洵堪認定，應依法論科。
二、論罪科刑之理由：
    按刑法所謂公印，係指公署或公務員職務上所使用之印信而
    言，又所謂公印或公印文，係專指表示公署或公務員資格之
    印信而言，即俗稱大印與小官印及其印文（最高法院22年上
    字第1904號及69年臺上字第693號判例意旨同此見解），又
    公印之形式凡符合印信條例規定之要件而製頒，無論為印、
    關防、職章、圖記，如足以表示其為公務主體之同一性者，
    均屬之（最高法院89年臺上字第3155號判決意旨同此見解）
    。而不符印信條例規定或不足以表示公署或公務員之資格之
    印文，即不得謂之公印文，僅為普通印文。故本案偽造之「
    臺北地檢署監管科」收據影本2紙公文書（詳附件一、二）
    ，其上之印文，皆與公印文之要件不符，而不能論以偽造公
    印文之罪。查本案偽造之「臺北地檢署監管科」收據影本2
    紙上之4枚印文之行為，係偽造公文書之部分行為與偽造公
    文書之低度行為，應為行使公文書之高度行為所吸收，均不
    另論罪。而本案偽造之「臺北地檢署監管科」收據影本2紙
    均為冒用公署名義所製作之文書，顯屬於公文書。核被告所
    為，係犯刑法第216條、第211條之行使偽造公文書罪（公訴
    人已於97年2月15日之訊問程序中更正、補充起訴法條，詳
    本院卷第13頁）、第216條、第212條之行使偽造特種文書罪
    、第158條第1項之僭行公務員職權罪及刑法第339第1項之詐
    欺取財罪。檢察官請求併案審理部分與起訴部分為同一事實
    ，本院自應併予審理。另偽刻印章及偽造印文之行為，係偽
    造公文書之部分行為；偽造公文書進而持之以行使，偽造之
    低度行為，應為行使之高度行為所吸收，均不另論罪。被告
    與綽號「水雞」、「小高」、「阿元」及其他詐騙集團成員
    間，均有犯意聯絡及行為分擔，皆應論以共同正犯。又按基
    於一個犯罪決意，實施數犯罪構成要件之行為，彼此實施行
    為完全、大部分或局部同一，得評價為一個犯罪行為論以想
    像競合，被告同時為行使偽造公文書、偽造特種文書、僭行
    公務員職權及詐欺取財之行為，依上說明，係一行為觸犯數
    罪名之想像競合犯，依刑法第55條規定，應從一重之行使偽
    造公文書罪處斷。被告分別二次對被害人甲○○為前揭詐欺
    犯行，其犯意個別，行為可分，其前一行為既遂，後一行為
    因被害人甲○○非因受騙而交付，故應論以未遂，而應分別
    論以一詐欺既遂罪及一詐欺未遂罪，再分別與二次行使偽造
    公文書罪成立想像競合犯，各從一重處斷；另其分別對被害
    人甲○○所為之二次行使偽造公文書犯行，則應予分論併罰
    。爰審酌被告有犯罪之前科，此有臺灣高等法院被告前案紀
    錄表一份附卷可按，其犯罪之動機、目的係貪圖不法利益，
    竟共同以詐術騙取無辜被害人財物，導致被害人甲○○受有
    新臺幣800000元之鉅額財產上損害，且其等以行使偽造公文
    書、偽造特種文書，兼以僭行公務員職權之方式，影響檢察
    署公文書之正確性及司法機關之公信力，使被害人心生不安
    交付詐欺款項，犯罪所生之危害程度甚鉅，復斟酌其生活狀
    況、智識程度及其坦認犯行，犯罪後態度尚可，惟迄至辯論
    終結之日，仍未賠償被害人，另依其詐欺之既、未遂等一切
    情狀，分別量處如主文所示之刑及定其應執行之刑。
三、末以，如附表編號壹、貳所示之物係共犯綽號「水雞」所有
    ，且供本案犯罪所用之物，爰依刑法第38條第1項第2款、第
    3項前段規定宣告沒收。如附表編號參所示之「臺北地檢署
    監管科收據」影本2紙，業經交予被害人甲○○，而已非被
    告所有，雖無從依法宣告沒收，但其上偽造之印文共4枚（
    如附件一、二所示）及用以偽造上開印文之印章（雖未搜獲
    扣案），依刑法第219條之規定，均應宣告沒收（最高法院
    25年度上字第6620號判例意旨同此見解）。
據上論斷，應依刑事訴訟法第273條之1第1項、第299條第1項前
段，刑法第28條、第158條第1項、第216條、第211條、第212條
、第339條第1項、第55條、第38條第1項第2款、第3項前段、第
219條、第51條第5款、第9款、第10款，刑法施行法第1條之1第1
項、第2項前段，判決如主文。
本案經檢察官賴秋萍到庭執行職務。
中    華    民    國    97    年    6    月    25    日
                  刑事第十三庭  法  官  張文俊
以上正本證明與原本無異。
如不服本判決，應於判決送達後10日內向本院提出上訴狀 (應抄
附繕本及附理由)。
                                書記官  陳鳳瀴
中    華    民    國    97    年    6    月    25    日
附表：
┌─┬──────────────────────┬─────────┐
│編│沒 收 物 名 稱                              │所 有 人／備註    │
│號│                                            │                  │
├─┼──────────────────────┼─────────┤
│壹│插有門號卡之SONY ERICSSON行動電話（臺灣大哥 │共犯綽號「水雞」所│
│  │大SIM卡門號：0000000000、0000000000號）貳支 │有交付被告林建仲等│
│  │、中華電信SIM卡貳張（門號：0000000000、09374│人供犯罪聯絡用（97│
│  │87740）。                                   │年度綠保管字第41號│
│  │                                            │）。              │
├─┼──────────────────────┼─────────┤
│貳│偽造之「臺灣臺北地方法院檢察署監管科書記官劉│共犯綽號「水雞」所│
│  │勝全」之身分證明1張及其上之被告照片1張、「法│有交付被告林建仲等│
│  │務部臺北地檢署監管科陳啟昌書記官」之服務證1 │人供詐欺之用（97年│
│  │張（無照片）、「法務部臺北地檢署監管科朱建仁│度綠保管字第41號）│
│  │書記官」（無照片）之服務證1張。             │。                │
│  │                                            │                  │
├─┼──────────────────────┼─────────┤
│參│如附件一、二所示偽造之「臺北地檢署監管科」收│依刑法第219條規定 │
│  │據影本上之印文各二枚共四枚及用以偽造其上印文│應予沒收。        │
│  │之印章。                                    │                  │
│  │                                            │                  │
├─┼──────────────────────┼─────────┤
附錄本案論罪科刑法條全文：
中華民國刑法第158條第1項（僭行公務員職權罪）
冒充公務員而行使其職權者，處3年以下有期徒刑、拘役或5百元
以下罰金。
中華民國刑法第211條（偽造變造公文書罪）
偽造、變造公文書，足以生損害於公眾或他人者，處1年以上7
年以下有期徒刑。
中華民國刑法第212條（偽造變造特種文書罪）
偽造、變造護照、旅券、免許證、特許證及關於品行、能力服務
或其他相類之證書、介紹書，足以生損害於公眾或他人者，處1
年以下有期徒刑、拘役或3百元以下罰金。
中華民國刑法第216條（行使偽造變造或登載不實之文書罪）
行使第210條至第215條之文書者，依偽造、變造文書或登載不實
事項或使登載不實事項之規定處斷。
中華民國刑法第219條（沒收之特例）
偽造之印章、印文或署押，不問屬於犯人與否，沒收之。
中華民國刑法第339條（普通詐欺罪）
意圖為自己或第三人不法之所有，以詐術使人將本人或第三人之
物交付者，處5年以下有期徒刑、拘役或科或併科1千元以下罰金
。
以前項方法得財產上不法之利益或使第三人得之者，亦同。
前二項之未遂犯罰之。


司法院資訊處製作；財團法人民間司法改革基金會備份。
